【裁判字號】    97,上訴,764
【裁判日期】    980827
【裁判案由】    偽造文書等
【裁判全文】
臺灣高等法院刑事判決                 97年度上訴字第764號
上  訴  人
即  被  告  巳○○
選任辯護人  葉子瑋律師
上  訴  人
即  被  告  辰○○
選任辯護人  魏憶龍律師
            林合民律師
上  訴  人
即  被  告  癸○○
輔  佐  人  庚○○
上列上訴人因偽造文書等案件，不服臺灣臺北地方法院91年度訴
字第1264號，中華民國96年11月16日第一審判決（起訴案號：臺
灣臺北地方法院檢察署90年度偵字第9658號），提起上訴，本院
判決如下：
    主  文
原判決撤銷。
巳○○共同行使從事業務上之人，明知為不實之事項，而登載於
其業務上所作成之文書，足以生損害於他人，處有期徒刑貳月，
如易科罰金，以銀元佰元即新臺幣玖佰元折算壹日，減為有期
徒刑壹月，如易科罰金，以銀元佰元即新臺幣玖佰元折算壹日
；又共同行使從事業務上之人，明知為不實之事項，而登載於其
業務上所作成之文書，足以生損害於他人，處有期徒刑貳月，如
易科罰金，以銀元佰元即新臺幣玖佰元折算壹日，減為有期徒
刑壹月，如易科罰金，以銀元佰元即新臺幣玖佰元折算壹日；
又共同行使從事業務上之人，明知為不實之事項，而登載於其業
務上所作成之文書，足以生損害於他人，處有期徒刑貳月，如易
科罰金，以銀元佰元即新臺幣玖佰元折算壹日，減為有期徒刑
壹月，如易科罰金，以銀元佰元即新臺幣玖佰元折算壹日。應
執行有期徒刑貳月，如易科罰金，以銀元佰元即新臺幣玖佰元
折算壹日。
辰○○共同連續行使從事業務上之人，明知為不實之事項，而登
載於其業務上所作成之文書，足以生損害於他人，處有期徒刑
月，如易科罰金，以銀元佰元即新臺幣玖佰元折算壹日，減為
有期徒刑壹月又拾伍日，如易科罰金，以銀元佰元即新臺幣玖
佰元折算壹日。
癸○○共同行使從事業務上之人，明知為不實之事項，而登載於
其業務上所作成之文書，足以生損害於他人，處有期徒刑貳月，
如易科罰金，以銀元佰元即新臺幣玖佰元折算壹日，減為有期
徒刑壹月，如易科罰金，以銀元佰元即新臺幣玖佰元折算壹日
。
    事  實
一、緣卯○○（犯共同連續行使偽造文書罪，由原審法院以九十
    六年度簡字第三五八一號簡易判決處有期徒刑八月，減為有
    期徒刑四月，緩刑二年確定）為嬌生股份有限公司（下稱嬌
    生公司）之業務員，為推廣嬌生公司之抗霉菌藥物適撲諾膠
    囊（Sporanox Capsules） ，乃以同事或親友之健保卡至各
    醫院診所，與醫師合意偽造病歷後領取該藥，以達到推廣適
    撲諾藥品之目的。而巳○○於民國八十五年間，係桃園縣八
    德市○○路○段三六一巷二八號八德衛生所主任兼醫師，為
    從事醫療業務之人。依據八德衛生所與中央健康保險局（下
    稱健保局）簽訂「全民健康保險特約醫事服務機構合約」受
    託辦理全民健康保險特約服務而執行醫療業務時，應據實填
    載病歷，將就診日期、主訴、檢查項目及結果、診斷或病名
    、治療、處置或用藥及其他情形記載於病患之病歷。巳○○
    與卯○○共同基於行使業務上登載不實文書之概括犯意聯絡
    ，由卯○○連續於附表一所示之八十五年九月十日、十一月
    十九日、十二月十七日分持如附表一編號一至四、編號五至
    七、編號八所示之未○○等人之健保卡前往八德衛生所掛號
    。巳○○明知未○○等人並未前往接受診療，竟將該等病患
    經診斷罹患甲癬之不實事項於各該日期接續記載（編號一至
    四、五至七）或記載（編號八）於其業務上製作之診療紀錄
    單內，以表示該健保卡持卡人確係由其診療，旋開立未○○
    等人均應使用適撲諾藥品之醫療紀錄，令卯○○持以行使以
    順利取得適撲諾藥品，足以生損害於健保卡持卡人醫療記錄
    之完整性、診斷結果之正確性。
二、辰○○於八十七年間，係臺北縣永和市○○路十八號永和振
    興醫院之骨科醫師，為從事醫療業務之人。依據永和振興醫
    院與健保局簽訂「全民健康保險特約醫事服務機構合約」受
    託辦理全民健康保險特約服務而執行醫療業務時，應據實填
    載病歷，將就診日期、主訴、檢查項目及結果、診斷或病名
    、治療、處置或用藥及其他情形記載於病患之病歷。辰○○
    與卯○○竟共同基於行使業務上登載不實文書之概括犯意聯
    絡，由卯○○連續於附表二所示之八十七年二月二十五日、
    三月四日、五月七日分持如附表二所示編號三至四、編號五
    至八、編號九之戊○○等人之健保卡前往永和振興醫院掛號
    ，辰○○明知戊○○等人（編號五之卯○○除外）並未前往
    接受診療，竟將該等病患經診斷罹患Fungus injection of
    Nails of feet 之不實事項，於各該日期接續記載（編號三
    至四、六至八）或記載（編號九）於其業務上製作之診療紀
    錄單內，以表示該健保卡持卡人確係由其診療，旋開立戊○○等人均應使用適撲諾藥品之醫療紀錄，令卯○○持以行使
    以順利取得適撲諾藥品，足以生損害於健保卡持卡人醫療記
    錄之完整性、診斷結果之正確性。
三、癸○○於八十七年間，係臺北市文山區○○○路○段二八十
    號景美醫院之醫師，為從事醫療業務之人。依據景美醫院與
    健保局簽訂「全民健康保險特約醫事服務機構合約」受託辦
    理全民健康保險特約服務而執行醫療業務時，應據實填載病
    歷，將就診日期、主訴、檢查項目及結果、診斷或病名、治
    療、處置或用藥及其他情形記載於病患之病歷。癸○○與卯
    ○○共同基於行使業務上登載不實文書之犯意聯絡，由卯○○於附表三所示之時間持該附表所示之子○○等人之健保卡
    前往景美醫院掛號，癸○○明知子○○等人（編號一卯○○
    除外）並未前往接受診療，竟將該等病患經診斷罹患指（趾
    ）甲之變癬菌病之不實事項接續記載於其業務上製作之診療
    紀錄單內，以表示該健保卡持卡人確係由其診療，旋開立子
    ○○等人均應使用適撲諾藥品之醫療紀錄，令卯○○持以行
    使以順利取得適撲諾藥品，足以生損害於健保卡持卡人醫療
    記錄之完整性、診斷結果之正確性。
四、案經法務部調查局北部地區機動工作組移送臺灣臺北地方法
    院檢察署檢察官偵查起訴。
    理  由
一、訊據被告巳○○、辰○○、癸○○均矢口否認有為上揭犯行
    ，並分別答辯如下：
  (一)被告巳○○辯稱：被告於八德衛生所期間，係負責小兒科診
    療及嬰幼兒健診等業務，卯○○負責推銷之抗霉菌藥物適撲
    諾膠囊（Sporanox Capsules） 用於小兒科之臨床數據極少
    ，原則上不建議使用，卯○○如何對被告推銷？又被告於八
    十四年十二月一日至八德衛生所任職後，卯○○已不再負責
    桃園地區醫院藥物推銷業務，足見卯○○供稱曾向被告推銷
    藥物，顯與事實不符。如附表一所示健保卡持卡人之診療記
    錄單並非其所製作，其任職八德衛生所期間，均親自看診，
    除以電腦製作處方箋存檔並列印至藥局，同時會以手寫方式
    在診療記錄單記載病況，如附表一所示健保持卡人之診療記
    錄單並無任何手寫病況記載，與其平日看診習慣不符。李烈
    委醫師於八十五年間每星期二、五至桃園縣八德市教養院支
    援門診時，均由被告代理門診，李烈委醫師返院時有大量病
    歷需整理，卯○○顯有可能勾結有心人士趁亂製作虛偽不實
    病歷再盜蓋被告職名章。被告並未勾結嬌生公司不肖業務員
    ，亦無製作虛偽不實病歷。
  (二)被告辰○○則辯稱：被告八十六年、八十七年任職永和振興
    醫院期間，審核病患填寫病歷資料及核對病患是否本人親自
    來診，係掛號室及護理人員職務，醫師僅按病患掛號順序負
    責治病處方，並無核對病人身份之義務。如附表二所示健保
    卡持卡人均係初診病患，被告與彼等均素昧平生，毫不相識
    ，難以分辨來就診之人是否為健保卡持卡人本人，又被告平
    日門診看診人數眾多，如何能分辨病歷個人資料欄是否為同
    一人所撰寫，通訊地址、電話是否相同，檢察官據此推斷被
    告與卯○○等人勾結，顯係主觀臆測，未足採信；被告任職
    永和振興醫院期間，均親自看診並據實填寫病歷，而適撲諾
    係治療甲癬之藥物，此種病症無需任何檢查，依一般醫師專
    業素養，即可判斷，如被告果真有與卯○○等人勾結，何以
    如附表二所示病患於回診時未再找被告看診？被告為骨科專
    科醫師，一次手術之報酬即超出本案診察費報酬甚多，實無
    須為區區數百元之診察費，甘冒犯罪之風險，被告主觀上並
    無從知悉來就診之病患並非健保卡持卡人本人，自難成立公
    訴人所指行使業務登載不實文書罪行。
  (三)被告癸○○則辯稱：如附表三所示病患根本未於景美醫院掛
    被告門診，被告亦無開立處方箋。景美醫院自八十四年三月
    一日起使用之掛號收據兼病患就診序號單，掛號收據記載「
    日期」、「病歷」、「病患姓名」、「看診序號」、「科別
    」、「醫師姓名」等資料，且掛號收據存底乃醫療機構負責
    人申報綜合所得稅現金收入及印花稅之重要憑證，依法應保
    存七年以上，景美醫院迄今仍無法提出如附表三所示健保卡
    持卡人之掛號收據，合理研判極有可能係因渠等並未掛被告
    門診，掛號收據上所載醫師姓名並非被告之故，況病歷記錄
    單上並無被告任何筆跡，足認渠等之病歷資料並非被告所製
    作。又上揭健保卡持卡人之病歷記錄單內，雖蓋有被告之職
    名章，惟被告於上班看診時，並非一直待在診間，極有可能
    係他人見被告離開診間，趁隙偷蓋，況該職名章為景美醫院
    之制式印章，並無任何特殊性，倘有人私刻相同之印章，而
    為非法之用途，實不易辨別，致受誤導；另卯○○於九十年
    三月二日於調查局供述係景美醫院副院長（姓名已忘）開立
    藥品予伊，被告任職景美醫院期間，從未兼任任何行政職，
    又卯○○曾至景美醫院掛副院長李道南門診二次，理應對李
    道南之印象較被告為深，其就複診找何位醫師看診及景美醫
    院副院長係由何人擔任等簡單問題，均答以「忘記了」，顯
    係刻意閃避。且卯○○除緊咬被告外，就掛號、就診細節均
    答以不知、忘記云云，所為證詞，實無足採。本案除卯○○
    之供述外，並無任何補強證據足以證明被告確有偽造業務上
    登載不實文書之不法犯行，且景美醫院迄今無法提供就診病
    患之相關憑證，該醫院之行政單位有私自製作病患病歷之高
    度嫌疑，而病歷記錄單上所蓋被告職名章極有可能係遭他人
    盜蓋，依現存證據實難認定被告有公訴人所指行使業務登載
    不實文書罪行。
二、被告巳○○雖否認有上揭行使業務上登載不實文書犯行，惟
    查：
  (一)被告巳○○於八十五年間擔任八德衛生所主任兼醫師，卯○○先後於八十五年九月十日、十一月十九日、十二月七日分
    持如附表一編號一至四、編號五至七、編號八所示健保卡前
    往八德衛生所掛號看診，上揭建保卡持卡人均未實際接受被
    告巳○○診療，被告巳○○依據卯○○口述病情開立適撲諾
    膠囊處方箋，並於診療紀錄單內記載「該等病患經診斷罹患
    甲癬」之內容，令卯○○以領取適撲諾藥品等情，業據卯○○於原審分離審判程序，改以證人身分詰問時證述屬實（見
    原審卷(六)第一二七至一五七頁），並有如附表一編號一至八
    所示健保卡持卡人之診療紀錄單（見偵六卷第一○六至一一
    一頁）及健保局九十六年七月三十日健保醫字第○九六○○
    二四四二一號函附健保局門診就醫紀錄明細表（見原審卷(八)
    第二至六頁）等資料附卷足憑，應堪採信。被告巳○○雖以
    卯○○上開證述係偽證，並向臺灣臺北地方法院檢察署告發
    ，惟經該署檢察官偵查後，認無偽證之犯行而為不起訴處分
    ，有該署九十七年度偵字第一七二三八號不起訴處分書在卷
    （本院卷第三三三頁）。
  (二)再被告巳○○辯稱其於八德衛生所期間，係負責小兒科診療
    及嬰幼兒健診等業務，卯○○負責推銷之適撲諾膠囊用於小
    兒科之臨床數據極少，原則上不建議使用，卯○○如何對被
    告推銷？又上揭診療紀錄單內並無任何手寫病況，與其平日
    看診習慣不符，極有可能係他人趁亂製作再盜蓋其之職名章
    云云。惟查，被告巳○○先於九十年五月十六日在法務部調
    查局北部機動工作組接受詢問時，經調查員提示上揭診療紀
    錄單辨認後，供稱上揭病歷蓋有伊職名章或記載醫師姓名為
    伊本人者，均係由伊親自看診，渠等病患均罹患甲癬，經伊
    開立處方箋，使用適撲諾膠囊治療等情明確（見偵八卷第六
    頁）；復於九十年八月六日檢察官偵查中供稱上揭診療紀錄
    單均係伊實際看診後始開立處方箋，惟在診療處看診，看診
    者是否為掛號者本人，伊無法確定等語（見偵八卷第一八○
    頁）；又於原審九十二年二月十七日訊問時，明確供陳八德
    衛生所看病流程與大醫院相同，病患身份係由掛號室確認，
    確認後病人在候診室等待看診，看診時醫生不可能再確認病
    人身份，伊確實有為上揭病患看診，且確認該等病患均罹患
    甲癬，始開立適撲諾膠囊治療等語（見原審卷(二)第十三頁）
    ，均未否認上揭診療紀錄單係由其親自製作。上揭診療紀錄
    單確實蓋有「巳○○醫師」職名章，經核與被告巳○○於八
    十五年九月十日、十一月十九日、十二月十七日看診後製作
    之其餘診療紀錄單均蓋有「巳○○醫師」職名章等情相符，
    且該診療紀錄單上均載「不分科」，即被告巳○○看診對象
    並不限於嬰幼兒，有桃園八德市衛生所九十三年三月三十日
    九十三八德衛字第○九三○○○○六八八號函附被告巳○○
    看診病歷資料附卷足憑（見原審卷(五)第二六○至三七四頁）
    。被告巳○○另辯以如附表一編號一至八所示病患之診療紀
    錄單並無記載任何病況，與其平日看診習慣不符云云，然被
    告巳○○於八十五年十一月十九日診療病患陳邁及八十五年
    十二月十七日診療病患許連讚、劉雪靜、鄭惠朱、羅序經、
    丁化時、楊茂荃、簡妤庭時，除以電腦記載診療結果及處方
    藥劑外，並未以手寫方式於診療紀錄單內記載任何病況，有
    上揭病患診療紀錄單附卷足憑（見原審卷(五)第二九七、三○
    五、三○六、三○七、三一六、三一九、三二八、三三九、
    三四一頁），該病患亦多非嬰幼兒，足認被告巳○○辯稱伊
    負責小兒科及看診時習慣以手寫方式在診療記錄單記載病況
    云云，顯與事實不符，被告上揭辯解，均係事後卸責翻異之
    詞，未能採信。如附表一編號一至八所示健保卡持卡人之診
    療紀錄單應係被告巳○○所製作等情，應堪認定。
  (三)證人卯○○於原審證稱：伊於八十五年間確實曾前往八德衛
    生所推銷藥品因而結識被告巳○○等情屬實（見原審卷(六)第
    一三○頁），且被告巳○○於九十年五月十六日在法務部調
    查局北部機動工作組接受詢問及九十年八月六日偵查時均供
    稱伊確實有與嬌生公司業務代表接觸過，一個姓鄭，一個姓
    游等情屬實（見偵八卷第六、一三○頁），堪認被告巳○○
    於卯○○於八十五年九月十日、十一月十九日、十二月七日
    分持如附表一編號一至四、編號五至七、編號八所示健保卡
    前往八德衛生所掛號看診時，即已熟識卯○○，並知悉卯○○係生產適撲諾膠囊之嬌生公司業務代表，而上揭健保卡部
    分持卡人即未○○、寅○○等人係成年男子，性別明顯與卯
    ○○不符，且卯○○於八十五年九月十日、十一月十九日分
    持四張、三張健保卡前往八德衛生所就診，被告巳○○絕無
    可能係誤認卯○○係各該健保卡持卡人本人而施以診療，堪
    認被告巳○○於製作上揭診療紀錄單時，確已知悉如附表一
    編號一至八所示健保卡持卡人，並未實際在場接受診療，仍
    將「該等病患經診斷罹患甲癬」之不實事項記載於上揭診療
    紀錄單內，並令卯○○持以行使以順利取得適撲諾藥品，被
    告巳○○確有明知為不實事項而登載於業務上作成文書之犯
    意，至為灼然。
三、被告辰○○雖否認有上揭行使業務上登載不實文書犯行，惟
    查：
  (一)被告辰○○於八十七年間擔任永和振興醫院骨科醫師時，卯
    ○○先後於八十七年二月二十五日、三月四日、五月七日分
    持如附表二編號三至四、編號五至八、編號九所示之健保卡
    前往永和振興醫院掛號看診，上揭健保卡持卡人除卯○○外
    ，均未實際接受被告辰○○診療，被告辰○○根據卯○○之
    口述病情，於病歷記錄內記載「該等病患經診斷罹患Fungus
    injection of Nails of feet」之內容，令卯○○以領取適
    撲諾藥品等情，業據卯○○於原審以證人身分詰問時證述屬
    實（見原審卷(六)第一二七至一五七頁），並有如附表二編號
    一至九所示健保卡持卡人之病歷記錄（見偵九卷第六九至八
    四頁）及健保局九十六年七月三十日健保醫字第○九六○○
    二四四二一號函附健保局門診就醫紀錄明細表（見原審卷(八)
    第二至六頁）附卷足憑。被告辰○○聲請傳喚之證人即永和
    振興醫院董事長甲○○於本院亦稱：盧醫師所看的病人不可
    能由另外醫師幫他蓋章，其看的病人病歷表不可能會請其他
    醫師來幫忙寫等語（見本院九十八年七月二十三日），堪認
    上開病歷記錄確係被告辰○○所製作。
  (二)被告辰○○雖辯稱伊任職永和振興醫院期間，審核病患身份
    、確認是否為健保卡持卡人親自來診，均係掛號室及護理人
    員之職務，伊並無核對義務，亦無法分辨卯○○是否持他人
    健保卡前往看診云云。惟查，卯○○於原審明確證稱伊持他
    人健保卡前往掛號就診時，均以告知看診醫生健保卡持卡人
    患有相關病症之方式，請求開立適撲諾膠囊處方箋等語（見
    原審卷(六)第一三三、一三六頁），參以卯○○於八十七年二
    月二十五日、三月四日分持二張、四張健保卡前往就診，明
    顯異於常情，且八十七年二月二十五日、五月七日持往看診
    之如附表二編號三、四、九所示健保卡之持卡人為戊○○、
    己○○，均係成年男子，性別明顯與卯○○不符，被告辰○○絕無可能誤認卯○○係各該健保卡持卡人本人，是認被告
    辰○○就如附表二編號三至九所示健保卡持卡人除卯○○外
    ，並未親自到場接受診療一節，應已明確知悉，猶執意將「
    該等病患經診斷罹患Fungus injection of Nails of feet
    」之不實內容記載於病歷記錄內，並令卯○○持以行使以順
    利取得適撲諾藥品，被告辰○○確有明知為不實事項而登載
    於業務上作成文書之犯意，至為明確，被告辰○○辯稱伊無
    從知悉來就診之病患並非健保卡持卡人本人，主觀上無任何
    犯意云云，係事後卸責推諉之詞，難以採信。
四、被告癸○○雖否認有上揭行使業務上登載不實文書犯行，惟
    查：
  (一)被告癸○○於八十七年間擔任景美醫院醫師，卯○○於八十
    七年六月二十四日持如附表三編號一至五所示健保卡前往景
    美醫院掛號看診，上揭健保卡持卡人除卯○○外，均未實際
    接受被告癸○○診療，被告癸○○依據卯○○口述病情開立
    適撲諾膠囊處方箋，並於病歷紀錄單內記載「該等病患經診
    斷罹患指（趾）甲之變癬菌病」之內容，令卯○○以領取適
    撲諾藥品等情，業據卯○○於原審證述屬實（見原審卷(六)第
    一二七至一五七頁），並有如附表三編號一至五所示健保卡
    持卡人之病歷紀錄單（見偵六卷第九五至一○四頁）、景美
    醫院九十三年十月二十日景美字第九三○三六三號函附如附
    表三編號一至五所示健保卡持卡人全部病歷資料（見原審卷
    (五)第四○七至四一七頁）及健保局九十六年七月三十日健保
    醫字第○九六○○二四四二一號函附健保局門診就醫紀錄明
    細表（見原審卷(八)第二至六頁）附卷足憑，堪以採信。
  (二)被告癸○○雖辯稱如附表三所示健保卡持卡人根本未於景美
    醫院掛伊門診，伊亦無開立適撲諾膠囊處方箋，上揭健保卡
    持卡人之病歷記錄單內，雖蓋有被告癸○○之職名章，惟景
    美醫院迄今無法提出掛號收據等相關就診憑證，足認上揭病
    歷記錄單應係他人事後刻意偽造云云。惟查，被告癸○○先
    於九十年七月二十六日在法務部調查局北部機動工作組接受
    詢問時，經調查員提示上揭病療紀錄單辨認後，供稱如附表
    三所示病患在掛號後，由診間護士按掛號順序點呼病患依序
    進入看診，伊實際看診後，當場以電腦繕打看診記錄，並由
    印表機列印出後，交護士將看診記錄黏貼在病歷上，並由護
    士代伊蓋用「景美醫院醫師癸○○」職名章，該五名病患確
    實由依親自看診，經伊診斷罹患甲癬等症狀始開立適撲諾膠
    囊予病患等情明確（見偵九卷第八八至九十頁）；復於九十
    一年五月十三日檢察官偵查中供稱：病患經掛號後，資料會
    先傳送至電腦，伊據以核對身份資料，確認相貌與年齡大致
    相符後，始進行看診並製作病歷記錄單，據伊當時初步審核
    結果，該五名病患之相貌與電腦顯示年齡資料大致相符等語
    （見偵九卷第一五七、一五八頁）；又於原審九十二年二月
    十七日訊問時，明確供陳伊在景美醫院服務十幾年，均依法
    看診，該五名病患在景美醫院都是初診，先由櫃臺查驗證件
    ，核對無誤後才給掛號，櫃臺人員將病歷送至診間後，護士
    才開始叫號，護士遞交病歷後，伊會大略核對病患身份，確
    實看診後始開立處方箋等語（見原審卷(二)第二三頁），均未
    否認上揭病歷紀錄單係由伊親自製作。證人即前景美醫院院
    長辛○○於本院亦證稱：景美醫院病人的病歷一定是由醫師
    負責撰寫的，處方簽一定是根據病歷表而來。在病歷上不可
    能甲醫師看的病人而由乙醫師蓋章。病歷記錄單上面貼的騎
    縫處有蓋醫師的章，表示是當天醫師所作的診療才蓋章，代
    表這是他診治的病人，若請別人代診，也是蓋代理人的章，
    沒有看診的醫師不可以蓋章等語（本院九十八年六月十八日
    審判筆錄）。況卯○○於原審明確證述伊曾向被告癸○○推
    銷藥品，如附表三所示健保卡持卡人所領得之適撲諾膠囊均
    係伊口述病情後，由被告癸○○開立處方箋等情（見原審卷
    (六)第一三一至一三三頁），足認上揭病歷記錄單應係被告癸○○所製作。至景美醫院雖無法提出如附表三編號一至五所
    示健保卡持卡人之掛號收據，然景美醫院業已說明係因該院
    九十一年九月份全面更換資訊系統，舊系統已不堪使用之故
    ，有景美醫院九十三年七月十九日景美字第九三○二五五號
    函附卷足憑（見原審卷(五)第三九五頁），要難憑此即遽以認
    定上揭病歷記錄單係遭其他人刻意偽造，被告癸○○上揭辯
    解，均係事後卸責翻異之詞，未能採信，如附表三編號一至
    五所示健保卡持卡人之病歷紀錄單係被告癸○○所製作等情
    ，應堪認定。
  (三)證人卯○○於原審證稱伊於八十七年間確實曾前往景美醫院
    推銷藥品因而結識被告癸○○等情屬實（見原審卷(六)第一三
    ○頁），且被告癸○○於九十年七月二十六日在法務部調查
    局北部機動工作組接受訊問時供稱卯○○係嬌生公司業務員
    ，因業務拜訪見過卯○○一、二次面，但不熟等情（見偵九
    卷第九十頁），堪認被告癸○○於卯○○於八十七年六月二
    十四日持如附表三編號一至五所示健保卡前往景美醫院掛號
    看診時，即已認識卯○○，並知悉卯○○係生產適撲諾膠囊
    之嬌生公司業務代表。且卯○○於原審明確證稱伊持他人健
    保卡前往掛號就診時，均有告知看診醫生健保卡持卡人患有
    相關病症，並請求開立適撲諾膠囊處方箋等語（見原審卷(六)
    第一三三、一三六頁），參以卯○○係一人持五張健保卡前
    往掛號看診，明顯異於常情，且上揭健保卡部分持卡人即子
    ○○、戊○○係成年男子，性別明顯與卯○○不符，被告癸○○絕無可能誤認卯○○係各該健保卡持卡人本人而施以診
    療，堪認被告巳○○於製作上揭診療紀錄單時，確已知悉如
    附表三編號二至五所示病患，並未實際在場接受診療，仍將
    「該等患經診斷罹患指（趾）甲之變癬菌病」之內容記載於
    病歷記錄單內，並令卯○○持以行使以順利取得適撲諾藥品
    ，被告癸○○確有明知為不實事項而登載於業務上作成文書
    之犯意甚明。
五、綜上所述，被告巳○○、辰○○、癸○○行使業務上登載不
    實文書之犯行均事證明確，堪以認定，應依法論科。又本件
    事證已明，被告辰○○請求再行傳喚證人卯○○、丙○○、
    午○○、丑○○、乙○○部分，因該等證人均於原審具結作
    證實施交互詰問（丙○○、午○○部分另詳後述），本院認
    即無必要；另被告巳○○主張八德衛生所有醫師以外之人偽
    造處方箋云云，惟未提出實據，且與本院上揭認定不符，另
    被告等提出之其他證明文件，經本院一一審酌後，均不足以
    推翻本院上開認定，無庸再為論述，併此敘明。
六、修法之比較：
    被告行為後，刑法於九十四年一月七日修正，於九十四年二
    月二日公布，並於九十五年七月一日施行。按行為後法律有
    變更者，適用行為時之法律。但行為後之法律有利於行為人
    者，適用最有利於行為人之法律，刑法第二條第一項定有明
    文（刑法第二條係規範行為後法律變更所生新舊法律比較適
    用之準據法，是刑法第二條本身雖經修正，但該條文既屬適
    用法律之準據法，本身尚無比較新舊法之問題，應逕適用裁
    判時之刑法第二條規定以決定適用之刑罰法律）。又比較時
    應就罪刑有關之共犯、未遂犯、想像競合犯、牽連犯、連續
    犯、結合犯，以及累犯加重、自首減輕暨其他法定加減（如
    身分加減）與加減例等一切規定，綜其全部罪刑之結果而為
    比較（最高法院九十五年第八次刑事庭會議決議參照）。
  (一)被告巳○○行為時之刑法第十條第二項原規定：「稱公務員
    者，謂依法令從事於公務之人員」，九十四年一月七日修正
    、九十五年七月一日施行之刑法第十條第二項則規定：「稱
    公務員者，謂下列人員：一依法令服務於國家、地方自治團
    體所屬機關而具有法定職務權限，以及其他依法令從事於公
    共事務，而具有法定職務權限者。二受國家、地方自治團體
    所屬機關依法委託，從事與委託機關權限有關之公共事務者
    。」，是認修法後刑法於公務員概念之範圍，僅限縮於「與
    公共事務及公權力之行使相關之人員」。而刑法第一百三十
    四條規定：「公務員假借職務上之權力、機會或方法，以故
    意犯本章以外各罪者，加重其刑至二分之一。但因公務員之
    身分已特別規定其刑者，不在此限。」，被告巳○○係衛生
    所主任兼醫師，其於刑法第十條第二項修正施行前雖屬公務
    員，所為行使業務上登載不實文書罪行，應依刑法第一百三
    十四條之規定，加重其刑至二分之一，惟刑法第十條第二項
    修正施行後，其所為醫療事務未涉及公共事務及公權力之行
    使，已不具有公務員之身分已有變更，經比較新、舊法之結
    果，是以適用修正施行後刑法之規定對被告巳○○較為有利
    。
  (二)刑法第二十八條原規定「二人以上共同實施犯罪之行為者，
    皆為正犯」，經修正為「二人以上共同實行犯罪之行為者，
    皆為正犯」，亦即新法共同正犯之範圍已有限縮，排除陰謀
    犯、預備犯之共同正犯，經比較新舊法，修正前刑法第二十
    八條規定非有利於被告等（最高法院九十六年度台上字第九
    三四號判決意旨參照）。
  (三)被告等行為時，關於罰金之最低額，修正前刑法第三十三條
    第五款規定：「罰金：（銀元）一元以上。」經依現行法規
    所定貨幣單位折算新臺幣條例第二條規定折算後，上開罰金
    刑之最低數額為新臺幣三元。而修正後刑法第三十三條第五
    款則規定：「罰金：新臺幣一千元以上，以百元計算之」，
    即修正後之罰金刑最低數額，已提高為新臺幣一千元，比較
    新舊法適用結果，此部分以被告等行為時之舊法較有利。
  (四)刑法第五十六條關於連續犯規定，修正後刑法第五十六條業
    已刪除，如依修正前刑法第五十六條，行為人連續數行為而
    犯同一之罪名者，以一罪論，但得加重其刑至二分之一，依
    新刑法規定則一罪一罰。經新舊法比較結果，自以適用修正
    前之刑法第五十六條較有利於被告巳○○、辰○○。
  (五)關於定應執行刑之規定，修正前刑法第五十一條第五款規定
    ：「宣告多數有期徒刑者，於各刑中之最長期以上，各刑合
    併之刑期以下，定其刑期。但不得逾二十年。」，而修正後
    刑法第五十一條第五款規定：「宣告多數有期徒刑者，於各
    刑中之最長期以上，各刑合併之刑期以下，定其刑期。但不
    得逾三十年。」是比較新舊法之結果，自以舊法規定有利被
    告巳○○。
  (六)綜合上述各條文修正前、後之比較，就被告巳○○所犯刑法
    第二百十六條、第二百十五條之行使業務上登載不實文書罪
    ，如適用行為時刑法第十條第二項之規定，應依刑法第一百
    三十四條加重其刑至二分之一，為刑法分則之加重，致該條
    法定本刑提高，對被告巳○○不利，自以適用裁判時之新法
    規定對被告巳○○最為有利，另被告辰○○、癸○○部分，
    則以適用舊法較為有利。
  (七)被告等行為後，關於易科罰金之折算標準，除刑法第四十一
    條有所修正外，罰金罰鍰提高標準條例亦於九十五年五月十
    七日經總統公布修正，刪除第二條有關易科罰金及易服勞役
    折算標準之規定，並自九十五年七月一日起施行。刑法第四
    十一條第一項前段關於易科罰金之規定，新法修正為「犯最
    重本刑為五年以下有期徒刑以下之刑之罪，而受六個月以下
    有期徒刑或拘役之宣告者，得以新臺幣一千元、二千元或三
    千元折算一日，易科罰金」，惟依被告等行為時之刑罰法律
    即修正前刑法第四十一條第一項前段：「犯最重本刑為五年
    以下有期徒刑以下之刑之罪，而受六個月以下有期徒刑或拘
    役之宣告，因身體、教育、職業、家庭之關係或其他正當事
    由，執行顯有困難者，得以一元以上三元以下折算一日，易
    科罰金」及修正前罰金罰鍰提高標準條例第二條關於「依刑
    法第四十一條易科罰金者，均就其原定數額提高為一百倍折
    算一日；法律所定罰金數額未依本條例提高倍數，或其處罰
    法條無罰金刑之規定者，亦同」等規定，易科罰金之折算標
    準最高為銀元三百元，最低為銀元一百元，換算為新臺幣後
    ，最高額為新臺幣九百元，最低額為新臺幣三百元。比較修
    正前、後關於易科罰金折算標準之刑罰法律，適用修正前之
    規定即修正前刑法第四十一條第一項前段及修正前罰金罰鍰
    提高標準條例第二條規定，對被告等較為有利，爰依刑法第
    二條第一項前段之規定，適用最有利於被告等之行為時法即
    修正前刑法第四十一條第一項前段、修正前罰金罰鍰提高標
    準條例第二條規定。
  (八)刑法施行法業於九十五年六月十四日增訂公布第一條之一，
    其中第一項規定：「中華民國九十四年一月七日刑法修正施
    行後，刑法分則編所定罰金之貨幣單位為新臺幣」，第二項
    前段明定：「九十四年一月七日刑法修正時，刑法分則編未
    修正之條文定有罰金者，自九十四年一月七日刑法修正施行
    後，就其所定數額提高為三十倍」，惟依被告等行為時之法
    律即罰金罰鍰提高標準條例第一條前段，業將刑法分則各罪
    法定刑所定罰金數額提高十倍，再由銀元換算為新臺幣之結
    果，刑法第二百十五條、第三百三十九條第一項法定刑所定
    罰金最高數額，與修正後之法律規定仍屬一致，並無不同，
    對被告等而言尚無有利或不利之情形，揆諸前揭說明，自不
    生新舊法比較之問題，應依一般法律適用原則，適用裁判時
    法即刑法施行法第一條之一第一項、第二項前段之規定，而
    不再適用罰金罰鍰提高標準條例第一條前段。
七、核被告巳○○、辰○○、癸○○所為，均係犯刑法第二百十
    六條、第二百十五條之行使業務上登載不實文書罪。起訴書
    原認係犯刑法第二百十六條、第二百十條行使偽造私文書罪
    ，業經到庭實施公訴檢察官於九十三年三月二十三日原審準
    備程序中變更為刑法第二百十六條、第二百十五條之行使業
    務登載不實文書罪（原審卷(五)第一五０頁），自應以到庭實
    施公訴檢察官變更為準，無庸變更起訴法條。被告等各所犯
    業務上登載不實文書之低度行為，為行使業務上登載不實文
    書之高度行為吸收，均不另論罪。
  (一)被告巳○○就附表一所示行使業務上登載不實文書犯行，與
    卯○○有犯意聯絡及行為分擔，為共同正犯。其附表一編號
    一至四、編號五至七所示各次行使業務上登載不實文書犯行
    ，各係同一行使業務上登載不實文書之接續行為，應分別論
    以一罪。所犯附表一編號一至四、編號五至七、及編號八所
    示行使業務上登載不實文書各罪，犯意各別，行為互殊，應
    予分論併罰。
  (二)被告辰○○就附表二編號三至四、編號六至八、編號九所示
    行使業務上登載不實文書犯行，與卯○○有犯意聯絡及行為
    分擔，為共同正犯。其附表二編號三至四、編號六至八所示
    各次行使業務上登載不實文書犯行，各係同一行使業務上登
    載不實文書之接續行為，應分別論以一罪。所犯附表二編號
    三至四、編號六至八、編號九所為行使業務上登載不實文書
    犯行，時間緊接，方法相同，觸犯構成要件相同之罪，顯係
    基於概括犯意所為，為連續犯，應依修正前刑法第五十六條
    之規定，以一罪論，並加重其刑。起訴書雖認被告辰○○尚
    有附表二編號一至二、編號五之行使業務上登載不實文書犯
    行，惟證人午○○於原審證稱記不起來是否認識卯○○，並
    無親友在嬌生公司任職；證人丙○○證稱不認識卯○○，朋
    友當中無人在嬌生公司任職，親友跟嬌生公司沒有關係各等
    語（原審卷(六)第一九九至第二００頁、第二０二至第二０三
    頁）；證人卯○○於原審亦證稱午○○和丙○○（風）伊不
    認識，對該二人病歷沒有印象等語（原審卷(六)第一三二頁、
    第一三七頁），並供稱其自己有灰指甲（原審卷(二)第二七頁
    ），自難證明該部分被告辰○○復有登載不實文書犯行，因
    起訴書認此與上揭有罪部分有連續犯之裁判上一罪，故不另
    為無罪之諭知。
  (三)被告癸○○就附表三編號二至五所示行使業務上登載不實文
    書犯行，與卯○○有犯意聯絡及行為分擔，為共同正犯。其
    各次行使業務上登載不實文書犯行，係同一行使業務上登載
    不實文書之接續行為，只論以一罪。起訴書雖認被告癸○○
    尚有附表三編號一之行使業務上登載不實文書犯行，惟證人
    卯○○於原審已供稱其自己有灰指甲，尚難認該部分之病歷
    登載係屬不實，因此與上揭有罪部分有實質一罪關係，故不
    另為無罪之諭知。
八、起訴書及補充理由書復認被告巳○○、辰○○、癸○○尚有
    將不實病歷持向健保局請領醫療費用之詐欺取財犯行。惟就
    各該醫院如何申報醫療點數，八德衛生所於原審函覆稱：該
    所向健保局申報醫療服務點數，係經門診醫療系統自動產生
    申報報表，列印後交約僱人員寄至健保局申報；永和振興醫
    院覆稱係由看診醫師電腦輸入診斷及藥品名稱後，由保險組
    申報人員向健保局申報；景美醫院覆稱係由醫師輸入電腦，
    由申報人員將資料轉檔至申報系統，以電子檔送健保局審核
    等各情（原審卷(七)第一一八至第一二０頁），即各該醫院均
    係以電子檔案或電腦報表向健保局申報醫療費用，難認有持
    各該病歷向健保局行使。另永和振興醫院又函稱向健保局申
    請之各項醫療費用非直接歸屬辰○○所有（原審卷(八)第一頁
    ），而於原審到庭實施公訴之檢察官更稱：「我們認為這些
    醫生雖然有實際看診，但明知看診的對象與持卡人顯然不符
    合的身分，完全沒有任何查核，而為不實之登載，惟客觀證
    據上並無直接證據可以證明他們與這些業務員共犯詐欺取財
    罪之意思，所以他們欠缺不法所有的犯罪意思，就醫師部分
    ，我們減縮刑法第三三九條第一項詐欺取財的部分罪名，只
    針對刑法第二一五條的部分為認罪協商。」（原審卷(五)第一
    六０頁），是公訴人既無證據可認被告巳○○、辰○○、癸○○有不法所有意圖之詐欺取財犯意，自不能證明被告等該
    部分之犯罪，惟因起訴書認與上揭有罪部分有修正前刑法牽
    連犯關係，自均不另為無罪之諭知。
九、原審對被告巳○○、辰○○、癸○○論罪科刑，固非無見。
    惟(一)原判決於事實欄載被告巳○○有該案附表一之犯行、被
    告辰○○有該案附表二之犯行、被告癸○○有該案附表三之
    犯行，並於理由欄就各該附表予以論述，但其判決正本卻缺
    漏該案附表，經本院於九十七年三月十一日向原審函查後，
    該院僅對本院予以補送，迄今仍未將漏附附表之判決書裁定
    更正，有事實不全、理由不備之處；(二)就本判決附表二編號
    一至二、編號五及附表三編號一之部分，均無法證明被告辰
    ○○及癸○○有行使業務上登載不實文書犯行，已如上述，
    原審仍為有罪之認定，自有未洽；(三)原判決認被告等除偽造
    文書外，尚犯有詐欺取財罪名。然於原審，檢察官已陳稱「
    客觀證據上並無直接證據可以證明他們（醫師）與這些業務
    員共犯詐欺取財罪之意思，所以他們欠缺不法所有的犯罪意
    思」，即公訴人已無證據可資證明被告等有詐欺取財行為，
    且原審就已認罪之其他醫師被告另以九十六年度簡字第三五
    八一號刑事簡易判決對之處刑，亦認定該等認罪之醫師被告
    僅有偽造文書犯行，詐欺取財部分不與焉，則於本件否認犯
    罪之被告等，檢察官並無證據可資證明，原審於客觀證據上
    究有何直接證據可以證明與嬌生公司業務員共犯詐欺取財罪
    之意思，而有不法所有犯罪意圖一節，並未說明，其認定亦
    有違誤。被告等就行使業務登載不實部分上訴否認犯行，固
    無理由，就詐欺取財部分上訴，則有理由，而原判決既有上
    揭可議之處，自屬無可維持，應由本院將之撤銷改判。
十、爰審酌被告巳○○、辰○○、癸○○均為執業醫師，於執行
    醫療業務時，本應據實填載病歷，以保障醫療品質，竟於其
    業務上所製作病歷資料為不實記載，及其品行、生活狀況、
    智識程度、犯罪動機、手段等一切情狀，分別量處如主文第
    二、三、四項所示之刑，並諭知易科罰金之折算標準。又被
    告等犯罪時間均係在九十六年四月二十四日之前，依中華民
    國九十六年罪犯減刑條例第二條第一項第三款規定，各減其
    宣告刑二分之一，並均諭知易科罰金之折算標準，及就被告
    巳○○部分定其應執行刑。
十一、如附表一、二、三所示之人，除卯○○、午○○、丙○○
      及已起訴之未○○、丁○○、壬○○外，是否另涉幫助罪
      嫌，應由檢察官另行偵辦。
據上論斷，應依刑事訴訟法第三百六十九條第一項前段、第三百
六十四條、第二百九十九條第一項前段，刑法第二條第一項、第
二十八條、第二百十六條、第二百十五條、第五十一條第五款，
修正前刑法第二十八條、第五十六條、第四十一條第一項，中華
民國九十六年罪犯減刑條例第二條第一項第三款、第九條、第十
條第一項，修正前罰金罰鍰提高標準條例第二條，現行法規所定
貨幣單位折算新臺幣條例第二條，刑法施行法第一條之一第一項
、第二項前段，判決如主文。
本案經檢察官陳大偉到庭執行職務。
中    華    民    國    98    年    8     月    27    日
            刑事第十五庭  審判長法  官  吳昭瑩
                                法  官  李釱任
                                法  官  李正紀
以上正本證明與原本無異。
不得上訴。
                                書記官  鄭信昱
中    華    民    國    98    年    8     月    27    日
附錄：本案論罪科刑法條全文
中華民國刑法第216條
行使第210 條至第215 條之文書者，依偽造、變造文書或登載不
實事項或使登載不實事項之規定處斷。
中華民國刑法第215條
從事業務之人，明知為不實之事項，而登載於其業務上作成之文
書，足以生損害於公眾或他人者，處3年以下有期徒刑、拘役或5
百元以下罰金。


司法院資訊處製作；財團法人民間司法改革基金會備份。
